【裁判字號】    99,台上,1435
【裁判日期】    990805
【裁判案由】    損害賠償等
【裁判全文】
最高法院民事判決            九十九年度台上字第一四三五號
上  訴  人  甲○○
            乙○○
            丙○○
共      同
訴訟代理人  黃呈利律師
被 上訴 人  丁○○
訴訟代理人  宋錦武律師
被 上訴 人  戊○○  
上列當事人間請求損害賠償等事件，上訴人對於中華民國九十九
年三月三十日台灣高等法院台南分院第二審判決（九十八年度上
字第七四號），提起上訴，本院判決如下：
    主  文
原判決除假執行部分外廢棄，發回台灣高等法院台南分院。
    理  由
本件上訴人主張：坐落台南縣六甲鄉○○○段六八之一三四號土
地及其上建物門牌號碼同鄉龜港村龜子港三一○號鋼筋混凝土造
三層樓房（下稱系爭房地），原為上訴人丙○○之配偶即已故謝
麗桂（按於民國九十六年十二月二十四日死亡）所有。被上訴人
戊○○於受謝麗桂之委託辦理系爭房地所有權移轉登記前，曾於
九十六年七、八月間偽造土地所有權買賣移轉契約書（下稱系爭
買賣契約）、土地增值稅申報書，而以謝麗桂（賣方）、林美惠
（買方）代理人之身分向台南縣稅捐稽徵處申報土地增值稅。再
於九十六年十月二十三日指派其僱用之被上訴人丁○○，至台中
市與謝麗桂之代理人丙○○辦理簽約及用印手續，並由丁○○簽
具切結書（下稱第一份切結書）。表明戊○○、丁○○（下稱戊
○○等二人或被上訴人二人）已受賣方之委任辦理系爭房地之所
有權移轉登記手續，其等須會同賣方取得買賣價金，始能免除責
任。詎戊○○等二人於同年十月間向台南縣麻豆地政事務所（下
稱麻豆地政所）申請辦妥系爭房地之所有權移轉登記及抵押權設
定登記後，竟未依該切結書約定，妥為保管已登記為林美惠名義
之系爭房地所有權狀及他項權利證明書，即擅自將他項權利證明
書交予承買人，且未依約定會同買賣雙方至銀行領款及交付價金
，致謝麗桂損失新台幣（下同）一百六十萬元。而戊○○為丁○
○之僱用人，不論係其等共同辦理或丁○○一人辦理系爭房地所
有權移轉登記，其等均應負債務不履行之損害賠償責任。又戊○
○於受委任前，與訴外人林美惠、陳冠霖等人涉有共同偽造文書
、詐欺取財之罪嫌，致謝麗桂受有該金額之損害，亦應依民法第
一百八十四條第一項、第一百八十五條第一項規定，負共同侵權
行為損害賠償之責。嗣謝麗桂於九十六年十二月二十四日死亡，
由伊等繼承系爭買賣契約之權利及義務。爰求為命被上訴人二人
連帶給付（賠償）一百六十萬元本息之判決。
被上訴人則以：被上訴人戊○○並非受謝麗桂之委託，而係受仲
介業者陳冠霖之委託，辦理申報系爭房地之相關稅賦，並由被上
訴人丁○○代理戊○○與上訴人丙○○相會而於系爭買賣契約等
相關文件上蓋用謝麗桂之印鑑章。其於當時所立切結書之內容，
既無使上訴人即出賣人取得系爭金額之意思表示及其負有此項義
務之記載，且戊○○前收受陳冠霖所交付賣方謝麗桂所有系爭房
地之相關文件及印章，於其終止雙方間之委任契約，並經丙○○
等人同意時，已由陳冠霖取回。嗣陳冠霖辦理過戶、抵押及領取
貸款等手續即均與被上訴人二人無關。其等代為申報稅賦之行為
，亦無詐欺及偽造文書之侵權行為可言，更無違反善良管理人之
注意義務而有過失情形，上訴人請求被上訴人二人連帶賠償，自
屬無據等語，資為抗辯。
原審廢棄第一審所為上訴人勝訴部分（即被上訴人丁○○應給付
一百六十萬元本息）之判決，改判駁回其此部分之訴，並駁回上
訴人之上訴（即請求被上訴人戊○○連帶給付部分），係以：依
兩造不爭執之土地增值稅申報書、所有權買賣移轉契約書、切結
書、貸款申請書、存款及取款之憑條、帳戶查詢資料、規費收據
、印鑑證明、系爭房地所有權狀及附於台灣台中地方法院檢察署
（下稱台中地檢署）九十七年度他字第一一八○號偵查卷之不動
產買賣（包銷）契約書等證據，可知被上訴人丁○○係以被上訴
人戊○○受僱人之身分，將系爭買賣契約、辦理過戶及銀行貸款
等文件交予上訴人丙○○過目，再由丙○○將謝麗桂之印鑑章交
付丁○○在上開文書上用印，固足認戊○○有受賣方委任辦理系
爭房地所有權移轉登記之情事。然依丁○○所立第一份切結書之
文義，並參酌由丁○○書寫以陳冠霖、陳致宏（兼見證人）為連
帶保證人之切結書（下稱第二份切結書）所載內容，暨證人陳朝
合於第一審及台中地檢署九十七年度偵字第二一○八三號案偵查
中之證述為不可採等情，足見丁○○僅係負責保管丙○○所提供
之前述資料，該切結書為其與賣方間簽訂之保管契約，係以賣方
謝麗桂收到價金一百六十萬元後，始為解除其就該切結書所應負
保管權狀等資料義務之條件，難認其因此負有使賣方取得該價金
之義務。所應確保賣方謝麗桂能取得全部買賣價金之人，實為買
方之林美惠（由陳冠霖代理），而非未簽立第二份切結書之丁○
○。戊○○既未在第一份切結書上具名切結，丙○○又於九十六
年十月三十日始第一次至戊○○處與其見面索討損害金，而在此
之前，系爭房地已於九十六年十月二十六日移轉所有權登記予林
美惠，由其向台灣中小企業銀行設定抵押借得二百十萬元並由陳
冠霖領取其中之一百七十萬元。亦見戊○○不負該切結書所載之
義務，其與上訴人間就此部分即無契約關係。再依陳冠霖於刑事
案偵查中之供述，戊○○受陳冠霖委任，向稅捐機關辦理契稅申
報時，並不知陳冠霖就系爭房地之買賣、移轉所有權尚未經丙○
○或所有權人謝麗桂之同意，而有擅自蓋用謝麗桂印章之情事，
其自無偽造謝麗桂名義文書之犯行。另依丙○○自承之事實，亦
知丁○○係在丙○○之授權指示及其同意下，方擬具契約書內容
、蓋用謝麗桂之印鑑章，製作該契約書，應無偽造文書或對丙○
○有施用詐術之故意侵權行為可言。參酌丁○○、陳冠霖於刑事
案偵查中之供述，及麻豆地政所之覆函暨系爭房地所有權買賣移
轉契約書、土地登記申請書影本、台灣中小企業銀行安平分行個
人貸款申請書、調查表、存款憑條、取款憑條影本等件，足證戊
○○並無偽造文書及對丙○○有施用詐術共同詐領貸款之行為。
且丙○○告訴被上訴人二人涉有偽造文書等罪嫌，並獲不起訴處
分確定，有台灣台中地方法院九十八年度訴字第二六二一號刑事
案卷（含刑事他字卷、偵查卷，下稱台中地院第二六二一號刑事
案）可考，益證被上訴人二人對上訴人無侵權之行為。從而，上
訴人依債務不履行及侵權行為之法律關係，請求被上訴人二人連
帶給付（賠償）一百六十萬元之本息，均屬無理等詞，為其判斷
之基礎。
按受任人處理委任事務，應依委任人之指示，並與處理自己事務
為同一之注意，其受有報酬者，應以善良管理人之注意為之；受
任人應自己處理委任事務，其使第三人代為處理委任事務者，就
該第三人之行為，與就自己之行為，負同一責任，民法第五百三
十五條、第五百三十七條、第五百三十八條第一項分別定有明文
。查原審雖認定：被上訴人丁○○係以被上訴人戊○○受僱人之
身分，將系爭買賣契約、移轉登記申請書、銀行貸款合約書及稅
單交給上訴人丙○○過目，由丙○○將謝麗桂之印鑑章交丁○○
蓋用在上開文書上，故戊○○係受賣方委任辦理系爭房地移轉登
記事宜。嗣系爭房地移轉登記為林美惠所有，由其以該房地向台
灣中小企業銀行設定抵押借得二百十萬元並由陳冠霖領取其中之
一百七十萬元後，丙○○始至戊○○處索討損害賠償金。戊○○
既未在第一份切結書上具名切結，而丁○○又未簽立第二份切結
書，其等自不負有使賣方謝麗桂取得該價金之義務等事實。惟依
第一份及第二份切結書分別記載：「丁○○負責保管土地、建物
所有權狀及謝麗桂印鑑證明各一份，若此買賣不成立，必交還此
份土地、建物所有權狀正本及印鑑證明，買方陳冠霖同意……，
特立此書為據。PS（註）：以上文件於買賣不成立時，需當面交
予賣方謝麗桂點收完畢。若此買賣成立，賣方謝麗桂於收到此筆
尾款一百六十萬元整時，即此切結書就失於效力。立書人丁○○
、陳冠霖」、「立切結書人買方林美惠……與賣方謝麗桂簽訂不
動產買賣合約書……雙方協議賣方先行交付過戶一切文件（印鑑
證明、印鑑章及權狀等）予買方進行地政辦理過戶等事宜，待地
政完成過戶及設定抵押權，買方須將過戶完成後的土地、建物所
有權狀及相關資料交付予賣方保管，待銀行核定撥款後，當面點
交尾款予賣方，賣方確認尾款清楚，再將土地、建物所有權狀正
本交予買方。並同時點交房屋予買方。立切結書人（買方）林美
惠、（代理人）連帶保證人陳冠霖……」等內容（一審卷一九頁
、九六頁）。暨上訴人主張戊○○於台中地院第二六二一號刑事
案中證述：「丁○○只是見證人及代理人，我覺得兩份切結書的
內容很奇怪，不願意再受委任，所以撤銷與被告（陳冠霖）的委
任關係，我覺得他們在設計丁○○，所以請被告將相關文件拿走
。」、「檢察官問：權狀既是證人楊（丙○○）交給丁○○保管
，為何交給被告）切結書簽名是丁○○及被告簽名，我有向丁○
○確認當初證人楊（思文）是交給丁○○及被告保管」等語（原
審卷二一六至二一七頁、二七八頁、二九六頁），苟丁○○係以
（地政士）戊○○之受僱人身分，受戊○○委任，代理賣方（上
訴人）在買賣契約等文件上蓋章並負責保管賣方所交付過戶之相
關文件、權狀及印章；賣方在買賣契約成立後受領全部價金前，
該切結書不失其效力，丁○○仍應負保管權狀等之責任。縱戊○
○未簽立切結書，然戊○○為丁○○之僱用人，其二人竟未依丁
○○所具第一份切結書之約定，在賣方未受領全部價金前，即將
權狀等件交付買方（代理人陳冠霖）辦理過戶抵押貸款得款後逃
逸，而未善盡其保管該權狀等物品之責，致賣方（上訴人）受有
損害。則上訴人主張：丁○○簽立第一份切結書之真意，負有使
出賣人（上訴人）取得一百六十萬元價金之義務，其與戊○○共
同承辦系爭房地之所有權移轉登記、抵押權設定登記及撥款等全
部手續，其等未依約定處理相關事務，顯有債務不履行情事等語
（原審卷二七八至二七九頁），依上說明，是否全然無據？倘被
上訴人二人確受上訴人之委任而在上訴人未受領全部價金前，即
將系爭房地之全部相關文件交付買方，致上訴人受有未能取得買
賣價金之損害，能否謂為被上訴人二人已盡受任人之保管注意義
務而無須對上訴人負債務不履行之損害賠償責任？非無再事斟酌
之餘地。原審未遑詳加研求，置上訴人之前述攻擊方法於不顧，
疏未說明其取捨意見，遽以前詞，為上訴人敗訴之判決，尚嫌速
斷，並有判決不備理由之違法。上訴意旨，指摘原判決不當，求
予廢棄，非無理由。
據上論結，本件上訴為有理由。依民事訴訟法第四百七十七條第
一項、第四百七十八條第二項，判決如主文。
中    華    民    國  九十九  年    八    月    五    日
                      最高法院民事第三庭
                          審判長法官  蘇  茂  秋
                                法官  李  慧  兒
                                法官  王  仁  貴
                                法官  張  宗  權
                                法官  陳  國  禎
本件正本證明與原本無異
                                      書  記  官
中    華    民    國  九十九  年    八    月   十七   日
                                                      Ｖ

司法院資訊處製作；財團法人民間司法改革基金會備份。
